臺灣臺北地方法院民事判決　　　　　　　94年度訴字第6743號
原　　　告　癸○○
　　　　　　辛○○
　　　　　　天○○○
　　　　　　乙○○○
共　　　同
訴訟代理人　徐揆智律師
複 代理 人　林幸慧律師
被　　　告　甲○○○
　　　　　　申○
　　　　　　未○○(改名為陳財.
　　　　　　亥○○
　　　　　　子○○
　　　　　　　　　　　　樓
　　　　　　丑○○
　　　　　　丁○○
　　　　　　丙○○
　　　　　　寅○○
　　　　　　卯○○
兼 上二 人
訴訟代理人　午○○
被　　　告　辰○○
　　　　　　酉○○
　　　　　　巳○○
　　　　　　戌○○
　　　　　　壬○○
　　　　　　己○○
　　　　　　庚○○
兼 上一 人
訴訟代理人　戊○○
上列當事人間請求分割共有物事件，本院於民國96 年3月16日言
詞辯論終結，判決如下：
    主      文
兩造共有坐落台北縣深坑鄉○○段旺小段五三地號面積一千一
百三十平方公尺，分割為如附圖A、B、C、D四部分。
附圖所示A 部分面積三百七十六平方公尺由被告壬○○、戌○○
、庚○○、戊○○、己○○分別共有 (應有部分為壬○○、戌○○各三分之一、庚○○、戊○○、己○○各九分之一)。
附圖所示B 部分面積三百七十七平方公尺由被告巳○○、酉○○
、辰○○、卯○○、午○○、寅○○分別共有 (應有部分為巳○○、酉○○、辰○○各為六分之一、卯○○、寅○○各為十六分
之三、午○○八之一)。
附圖所示C 部分面積二百八十三平方公尺分由被告丙○○、丁○○、丑○○、子○○、亥○○、未○○ (即陳財旺) 、申○、甲○○○分別共有[ 應有部分為丙○○、丁○○、丑○○、子○○
各六分之一、亥○○、未○○ (即陳財旺) 、申○、甲○○○均
各十二分之一]。
附圖所示D 部分面積九十四平方公尺分歸原告分別共同，原告每
人應有部分各為四分之一。
訴訟費用新台幣壹萬零玖佰元由原告負擔新台幣伍仟貳佰元，餘
新台幣伍仟柒佰元由每位被告負擔新台幣佰元。
    事實及理由
壹、程序方面
    本件最後言詞辯論期日，被告除申○外，餘被告甲○○○等
    人皆未到場，核無民事訴訟法第386 條所列各款情形，乃依
    原告之聲請，由其一造辯論而為判決。
貳、實體方面
一、兩造陳述：
(一)原告主張：坐落台北縣深坑鄉○○段旺小段53地號面積1,
    130平方公尺土地 (下稱系爭土地)為兩造祖先所共有，其中
    大房陳金傳、二房陳泉及三房陳心知之應有部分均為3/9 。
    嗣因繼承及買賣關係，迄今上開大房部分由其繼承人即被告
    巳○○取得1/18、酉○○1/18、辰○○1/18、卯○○3/48、
    午○○1/24、寅○○3/48。另二房部分則由被告丙○○取得
    1/24、丁○○1/24、丑○○1/24、子○○1/24、亥○○1/48
    、未○○1/ 48、原告辛○○取得1/48、癸○○1/48 、天○○○1/48、乙○○○1/48、被告申○取得1/48、甲○○○1/
    48。三房部分則由被告壬○○取得1/ 9、庚○○1/27、戊○○1/27、己○○1/ 27、戌○○1/9。因系爭土地原即由前述
    大房、二房及三房所分管，各房按自己分管土地位置建屋居
    住使用。如附圖所示之C、D區塊部分 (即約1/3)，現由二房
    之陳泉及其後代分管建屋使用。B 區塊部分由大房陳金傳及
    其後代分管建屋使用。A 區塊部分則由三房陳心知及其後分
    管建屋使用。系爭土地如上開之分管協議，其中附圖C、D部
    分之一半 (即1,130平方公尺，持分1/6) 土地由陳水柳之後
    代即丙○○、丁○○、丑○○、子○○分管使用，另一半 (
    即1,130平方公尺，持分1/6 )土地則由陳黃忠金之繼承人亥
    ○○、未○○ (即陳財旺)、甲○○○、原告等4人及買受人
    申○所分管使用。前述如附圖C、D部分，因原有祖先陳黃忠
    金所建之土角房屋 (建物門牌號碼為台北縣深坑鄉○○路○
    段40之1號)約28.54 坪分歸予原告等4人住居使用 (原告等4
    人土地每人持分1/48，合計為4/48，即1,130平方公尺之1/1
    2，合計為28.54坪) ，後因房屋老舊，年久失修而無法居住
    ，詎被告甲○○○竟趁原告不住於前揭房屋之際，不但將該
    土角厝拆除，更擅自加蓋磚頭鐵皮屋頂之違建，原告於90年
    間即向被告甲○○○提出異議，並向該年間及92年6月7日分
    別向台北縣政府工務局拆除隊請求拆除該違建，惟迄今仍未
    執行。另原告亦向臺北地方法院檢察署對被告甲○○○提出
    竊佔罪之告訴，業經判處甲○○○拘役50日確定在案。因兩
    造就系爭土地無法達成協議分割，乃由原告等聲請裁判分割
    ，並請求按附圖D 部分分割歸原告取得，其餘部分則分歸被
    告等依分管內容保持分別共有關係，並聲明如主文所示。
(二)被告部分：
  1.午○○、巳○○、酉○○、辰○○、卯○○、寅○○辯以：
    兩造間確有分管契約存在，各房均按分管位置佔有並於其上
    搭蓋房屋使用，前後已達數10年，被告等同意依其所分管部
    分分得如附圖B部分，並就取得部分仍維持共有關係。
  2.申○辯以：兩造間有分管協議，且被告現有磚造房屋 (建物
    門牌號碼台北縣深坑鄉○○路○段37號)位於附圖B部分，若
    依原告主張之分割方法，被告分割後係取得附圖C 部分，則
    上開被告所有之房屋即應予拆除，請求駁回原告之訴。
  3.甲○○○、未○○ (即陳財旺)辯以：坐落於附圖D部分土地
    上之建物為被告甲○○○、原告天○○○、乙○○○及陳財
    旺之二弟陳春泰生前留予其獨子陳冠宇居住之用，故該部分
    土地應由陳冠宇使用。另就附圖C部分面積283平方公尺建議
    由被告丙○○、丁○○、丑○○、子○○、癸○○、辛○○
    、原告天○○○、乙○○○共同取得 (持分丙○○、丁○○
    、丑○○、子○○均 1/6、癸○○、辛○○、天○○○、乙○○○均1/12)，另附圖D部分則建議由被告亥○○、陳財旺
    、申○、甲○○○共同取得 (各人均1/4)。
  4.庚○○、戊○○同意分割取得附圖A 部分，並就取得部分維
    持共有關係。
  5.丑○○到庭表示希望維持共有。
  6.亥○○、子○○、丁○○、丙○○、戌○○、壬○○及己○○等人均未提出書狀作何聲明或陳述。
二、兩造不爭執之事實：
(一)系爭土地原為兩造之祖先即陳金傳、陳泉及陳心知所共有，
    應有部分各為 3/9，陳金傳、陳泉、陳心知所分管之位置，
    分別為附圖B（陳金傳，大房）、C及D（陳泉，二房）、A（
    陳心知，三房），後因繼承或買賣關係，現由兩造當事人分
    別共有系爭土地，即：巳○○1/18、酉○○1/18、辰○○1/
    18、卯○○3/48、午○○1/24、寅○○3/48(上開6人係持有
    原大房陳金傳之持分3/9部分)、丙○○1/24、丁○○1/24、
    丑○○1/24、子○○1/24、亥○○1/48、未○○ (即陳財旺
    )1/48、辛○○1/48、申○1/48、癸○○1/48、天○○○1/4
    8、乙○○○1/48、甲○○○1/48 (上開12 人係持有原二房
    陳泉之持分3/9部分)、壬○○1/9、庚○○1/27、戊○○1/2
    7、己○○1/27、戌○○1/9 (上開5 人係持有原三房陳心知
    之持分3/9部分，見本院94 年度店調字第108號卷內第6頁至
    第33頁)。
(二)原告等之祖先陳黃忠金原於附圖C部分搭建約28.54坪之土角
    屋，後經被告甲○○○拆除，並於系爭土地及該地段 53之1
    地號土地上加蓋磚頭鐵皮屋頂之違章建物，原告於90年間向
    台北縣政府工務局報請拆除，復於92年6月7日再度申請，惟
    迄今該違章建物尚未拆除。原告並於上開期間以被告甲○○○竊佔系爭土地為由，向臺灣臺北地方法院檢察署提出竊佔
    告訴，嗣經本院刑庭認被告甲○○○成立竊佔罪並判決拘役
    50日確定 (見臺灣臺北地方法院檢察署93年字第9401號、本
    院刑事庭93年度簡字第1862號、93年度簡上字第236號卷)。
三、按「分割共有物，以消滅共有關係為目的。法院裁判分割共
    有土地時，除因該土地內部分土地之使用目的不能分割 (如
    為道路) 或部分共有人仍願維持其共有關係，應就該部分土
    地不予分割或准該部分共有人成立新共有關係外，應將土地
    分配於各共有人單獨所有。」 (最高法院69年台上字第1831
    號判例要旨參照) ，準此，若部分土地共有人仍願依其原分
    管部分維持其共有關係時，即應准該部分之土地由原分管之
    共有人所有，並另成立新共有關係。
(一)經查，本件兩造既均不爭執原三房之分管位置，而大房之被
    告午○○、巳○○、酉○○、辰○○、卯○○、寅○○及三
    房之被告庚○○、戊○○，復到庭表示願依原分管內容取得
    附圖所示B、A部分之土地，且就其等取得之土地，另成立新
    的共有關係，則依上述判例要旨，如附圖所示B 部分，即應
    由被告巳○○、酉○○、辰○○、卯○○、午○○、寅○○
    取得所有權，並就該部分成立新的分別共有關係 (其各人應
    有部分為巳○○、酉○○、辰○○各1/6 、卯○○、寅○○
    各3/16、午○○1/8)。至如附圖所示A 部分，即應由被告壬○○、戌○○、庚○○、戊○○、己○○取得所有權，並就
    該部分成立新的分別共有關係 (其各人應有部分為壬○○、
    戌○○各1/3，庚○○、戊○○、己○○各1/9)。
(二)原告與被告甲○○○、未○○ (即陳財旺) 雖均希望分得如
    附圖所示D部分，惟查：被告甲○○○未經原告同意擅自於D
    部分起造房屋涉犯刑事竊佔犯行業經本院判處拘役50日確定
    並已執行完畢等，既為被告甲○○○所不爭，經審被告甲○○○曾於本院93年度簡上字第236 號刑事案件審理時陳稱係
    未○○ (即陳財旺)請其於D部分修繕（見該刑事案件卷第26
    0頁反面），則系爭D部分土地上之建物，即應係被告甲○○○、未○○ (即陳財旺) 先未經原告同意興建，則為免擅自
    使用系爭土地者得繼續享有其既得之利益，是附圖所示D 部
    分，自不宜分割予被告甲○○○、未○○ (即陳財旺) ，又
    審酌原告等主張D 部分本即係其等父親所分管使用等情，未
    有其它被告表示反對之意見，則原告主張將D 部分分割由其
    等取得所有權，並由其等繼續維持分別共有關係，即難謂不
    當，而得准許，應由原告依其原應有部分取得D 部分所有權
    ，並繼續維持分別共有關係，而其等應有部分各為1/4。
(三)又查，被告甲○○○、未○○ (即陳財旺) 及丑○○復均陳
    明仍願就其分得部分維持共有關係，則依前揭判例要旨，即
    應由被告丙○○、丁○○、丑○○、子○○、亥○○、未○○、申○、甲○○○取得附圖所示C 部分之所有權，並應由
    其等分別共有 (其各人應有部分為丙○○、丁○○、丑○○
    、子○○各1/6、亥○○、陳財旺、申○、甲○○○各1/12)
    。
四、次按「裁判分割共有物，屬形成判決，法院定共有物之分割
    方法，固應斟酌當事人之聲明、共有物之性質、經濟效用及
    全體共有人之利益等，而本其自由裁量權為公平合理之分配
    ，但並不受當事人聲明、主張或分管約定之拘束。又法院裁
    判分割共有物，若係以原物分割，原則上應按其應有部分為
    分配，且該應有部分係以經登記者為準，如共有人中有不能
    按其應有部分受分配者，得以金錢補償之，民法第824 條規
    定甚明。至共有人與他共有人之前手間，因分管位置利用價
    值不同，致分管面積有所差異，乃渠等間之債權契約，自不
    能拘束法院就現共有人間依其應有部分所為分割判決。」 (
    最高法院93年度台上字第1797號判決要旨參照) 。查，被告
    申○雖另抗辯其現有磚造房屋位於附圖B 部分，為免日後遭
    拆除，乃請駁回原告之訴云云，惟查，被告申○所提之陳山
    林閹書合約字一通等，並無法證明其就現有磚造房屋所占土
    地有分管之權利，參諸前述之判決要旨，本院自不須受該無
    法證明之分管契約拘束，而得審酌原不爭執之分管狀態及共
    有人仍願就其分得部分共有以維全體共有人利益等情，分配
    如上述，被告申○上述抗辯，並不足取。
五、綜上所述，原告起訴請求分割系爭土地，就明確各房之分管
    狀態而言，誠有必要，為有理由，應予准許，經斟酌被告甲○○○等未經他共有人同意擅自使用在先及其它共有人之利
    益等情，乃酌予將如附圖所示A、B、C、D四部分予以分割，
    其分法為如附圖所示B部分，由被告巳○○、酉○○、辰○○、卯○○、午○○、寅○○取得所有權，並就該部分成立
    新的分別共有關係 (其各人應有部分為巳○○、酉○○、辰
    ○○各1/6、卯○○、寅○○各3/16、午○○1/8)；如附圖
    所示A部分，由被告壬○○、戌○○、庚○○、戊○○、己○○取得所有權，並就該部分成立新的分別共有關係 (其各
    人應有部分為壬○○、戌○○各1/3、庚○○、戊○○、己○○各1/9)；附圖所示C部分，由被告丙○○、丁○○、丑
    ○○、子○○、亥○○、未○○、申○、甲○○○取得所有
    權，並應由其等分別共有 (其各人應有部分為丙○○、丁○○、丑○○、子○○各1/6、亥○○、陳財旺、申○、甲○○○各1/12)；附圖所示D部分由原告取得所有權，並繼續維
    持分別共有關係，而其等應有部分各為1/4。
六、因本案事證已臻明確，兩造其餘主張陳述及所提之證據，均
    毋庸再予審酌，附此敘明。
七、訴訟費用負擔之依據：民事訴訟法第80條之1。
中　　華　　民　　國　　96　　年　　3 　　月　　30　　日
                     民事第三庭   法　官　詹駿鴻
以上正本係照原本作成
如對本判決上訴，須於判決送達後20日內向本院提出上訴狀
中　　華　　民　　國　　96　　年　　3 　　月　　30　　日
                      　　　　　　書記官　官碧玲
